【裁判字號】    97,訴,1122
【裁判日期】    980710
【裁判案由】    拆屋還地
【裁判全文】
臺灣士林地方法院民事判決              97年度訴字第1122號
原      告  丁○○
            戊○○
            庚○○
            辛○○
            壬○○
            己○○○
            巧洋實業股份有限公司（兼丙○○承當訴訟人）
上列  一人  丙○○    住同上
法定代理人
共      同  王昧爽律師
訴訟代理人
複代理人    甲○○    住臺北市○○○路○段10號11樓
被      告  乙○○    住臺北市○○區○○路1段310號
上列當事人間拆屋還地事件，本院於民國98年6 月26日言詞辯論
終結，判決如下：
    主  文
被告應將坐落臺北市○○區○○路四小段三十地號土地上，如附
圖所示Ｅ部分（面積8.56平方公尺）之地上建物拆除，將土地返
還予原告丁○○、戊○○、庚○○、辛○○、壬○○、己○○○
。
被告應將坐落臺北市○○區○○路四小段三十之一地號土地上，
如附圖所示Ｄ部分（面積9.05平方公尺）之地上建物拆除，將土
地返還予原告丁○○、戊○○、庚○○、辛○○、壬○○、己○○○及其他共有人全體。
被告應(一)分別給付原告丁○○、戊○○各新臺幣貳萬貳仟肆佰陸
拾貳元，及自民國九十七年八月二十一日起，至返還第一、二項
占用土地之日止，按月分別給原告丁○○、戊○○各新臺幣佰
玖拾玖元；(二)分別給付原告庚○○、辛○○、壬○○、己○○○
各新臺幣伍仟伍佰壹拾元，及自民國九十七年八月二十一日起，
至返還第一、二項土地之日止，按月分別給原告庚○○、辛○○
、壬○○、己○○○各新臺幣玖拾捌元。
被告應將坐落臺北市○○區○○路四小段三十七地號土地上，如
附圖所示Ａ（面積12.38 平方公尺）、Ｂ（面積13.89 平方公尺
）部分之地上建物拆除，將土地返還予原告巧洋實業股份有限公
司；並自民國九十七年十二月十七日起，至返還上開土地之日止
，按月給付原告原告巧洋實業股份有限公司新臺幣仟捌佰貳拾
貳元。
原告其餘之訴駁回。
訴訟費用由被告負擔。
本判決第一項於原告以新臺幣貳拾伍萬元為被告供擔保後，得假
執行。
本判決第二項於原告以新臺幣捌萬零柒佰捌拾元為被告供擔保後
，得假執行。
本判決第三項前段命被告拆屋還地部分，於原告以新臺幣壹佰壹
拾壹萬元為被告供擔後，得假執行。
    事實及理由
甲、程序方面：
一、按「訴訟繫屬中為訴訟標的之法律關係，雖移轉於第三人，
    於訴訟無影響。但第三人如經兩造同意，得聲請代當事人承
    當訴訟」、「前項但書情形，僅他造不同意者，移轉之當事
    人或第三人得聲請法院以裁定許第三人承當訴訟。」民事訴
    訟法第254 條第1 項、第2 項定有明文。本件原告丙○○於
    民國97年8 月26日提起本件訴訟時，原為坐落臺北市○○區
    ○○段4 小段37地號土地（下稱：系爭37地號土地）所有權
    人之一，應有部分168 分之86。嗣丙○○97年12月17日將上
    開土地應有部分移轉為巧洋實業股份有限公司（以下簡稱：
    巧洋公司）所有，有土地登記謄本在卷可稽（本院卷第81頁
    ）。本件訴訟標的之法律關係（所有物返還請求權）既已由
    丙○○移轉予巧洋公司，巧洋公司聲請代丙○○承當本件訴
    訟，丙○○亦為同意之表示，被告經本院通知而未於期限內
    為同意之表示，本院已依受移轉人巧洋公司之聲請，於98年
    5 月13日裁定許由巧洋公司代丙○○承當訴訟（本院卷第10
    6 頁），丙○○因之脫離訴訟，非本件判決當事人，合先敘
    明。
二、原告巧洋公司於97年8 月26日本件訴訟繫屬時原非當事人，
    其後除受讓丙○○系爭37地號土地應有部分168 分之86外，
    亦為系爭37地號土地其餘應有部分之所有權人（本院卷第81
    頁土地登記謄本參照），其請求被告返還系爭37地號土地，
    及自97年12月17日起被告占用部分全部之不當得利，與起訴
    時請求範圍（按168 分之86計算）已有不同，是其就系爭37
    地號土地應有部分168 分之86外以外之請求，應係以自己名
    義所為，非屬承當訴訟範圍，而為訴之追加（當事人之追加
    ），與原起訴部分均係本於同一基礎處事實，核與民事訴訟
    法第255 條第1 項第2 款規定相符，應予准許。
三、被告未於最後言詞辯論期日到場，核無民事訴訟法第386 條
    各款所列情形，爰依原告之聲請，由其一造辯論而為判決。
乙、實體方面：
一、原告起訴主張：坐落臺北市○○區○○路4 小段30地號土地
    （下稱：系爭30地號土地）為原告丁○○、戊○○、庚○○
    、辛○○、壬○○、己○○○所共有，原告丁○○、戊○○
    應有部分各為3 分之1 ，原告庚○○、辛○○、壬○○、己○○○於系爭30地號土地應有部分各為12分之1 ；坐落同地
    段30之1 地號土地（下稱：系爭30之1 地號土地）為丁○○
    、戊○○、庚○○、辛○○、壬○○、己○○○與訴外人中
    華民國（管理者：財政部國有財產局）所共有，原告丁○○
    、戊○○應有部分各為3 分之1 ，原告庚○○、辛○○、壬○○、己○○○應有部分則各為300000分之23147 ；另坐落
    同地段之系爭37地號土地，則為原告巧洋公司單獨所有。被
    告所有、門牌號碼臺北市○○區○○路1 段308 號、310 號
    建物（下稱：系爭建物），分別占用系爭30、30之1 、37地
    號土地如附圖所示Ａ（12.38 平方公尺）、Ｂ（13.89 平方
    公尺）、Ｄ（9.05平方公尺）、Ｅ（扣除本院92年度重訴字
    第191 號重疊部分後為8.56平方公尺），為此本於所有物返
    還請求權，依民法第767 條規定，請求被告拆除前揭建物，
    將占用之系爭30、31之1 地號土地返還原告丁○○、戊○○
    、庚○○、辛○○、壬○○、己○○○及其他共有人，將占
    用之系爭37地號土地，返還原告巧洋公司。另本於不當得利
    法律關係，依民法第179 條規定，請求被告給付92年8 月21
    日起，至97年8 月20日期間及其後相當於租金之不當得利等
    語。並聲明：(一)被告應將坐落系爭30、30之1 、37地號土地
    上，門牌號碼臺北市○○區○○路1 段308 號、310 號，如
    附圖Ａ、Ｂ、Ｄ、Ｅ部分所示地上物拆除，將土地返還原告
    及其他共有人。被告並應給付原告丁○○、戊○○、庚○○
    、辛○○、壬○○、己○○○新臺幣（下同）9 萬8,240 元
    ，及自起訴狀繕本送達翌日起至清償日止，按年息5%計算之
    利息，並自97年8 月21日起，按月（按應有部分比例）給付
    原告丁○○、戊○○、庚○○、辛○○、壬○○、己○○○
    2,375 元。被告並應自97年12月17日起，按月給付原告巧洋
    公司7,645 元。(二)願供擔保，請准就前揭拆屋還地部分宣告
    假執行。
二、被告未於最後言詞辯論期日到場，惟據其以前到場之聲明和
    陳述略以：伊已於97年7 月間向地政機關申請為地上權登記
    ，伊父親曾向原地主郭華任購買現使用之土地，伊應為有權
    占有等語，資為抗辯。並聲明求為判決駁回原告之訴。
三、兩造不爭執之事實：
    原告主張系爭30地號土地為原告丁○○、戊○○、庚○○、
    辛○○、壬○○、己○○○所共有，原告丁○○、戊○○應
    有部分各為3 分之1 ，原告庚○○、辛○○、壬○○、己○○○於系爭30地號土地應有部分各為12分之1 ；坐落同地段
    30 之1地號土地為丁○○、戊○○、庚○○、辛○○、壬○○、己○○○與訴外人中華民國所共有，原告丁○○、戊○○應有部分各為3 分之1 ，原告庚○○、辛○○、壬○○、
    己○○○應有部分則各為300000分之23147 （其餘部分為國
    有財產局管理之國有土地）；另系爭37地號土地，則為原告
    巧洋公司單獨所有，被告為系爭建物處分權人，系爭建物分
    別占用系爭37、30、30之1 地號土地如附圖所示Ａ（12.38
    平方公尺）、Ｂ（13.98 平方公尺）、Ｄ（9.05平方公尺）
    、Ｅ（8.56平方公尺）部分等事實，業據提出與所述相符之
    土地登記謄本（本院卷第13-19 頁），並經本院到場勘驗（
    本院卷第62頁），囑託地政機關製有土地複丈成果圖附卷可
    稽（本院卷第90-91 頁），被告就此亦未為爭執，自堪認為
    真實。
四、按所有人對於無權占有其所有物或侵奪其所有物者，得請求
    返還之；對於妨害其所有權者，得請求除去之，民法第767
    條前段定有明文。次按各共有人對於第三人，得為共有人全
    體之利益，就共有物之全部為回復共有物之請求，亦為同法
    第821 條所明定。被告占有原告丁○○、戊○○、庚○○、
    辛○○、壬○○、己○○○所有系爭30地號土地、與中華民
    國共有之系爭30之1 地號土地，及原告巧洋公司所有系爭37
    地號土地，原告自得本於前揭規定，訴請拆屋還地，將土地
    返還原告及其他共有人。
五、至被告雖以：(一)已於97年7 月間向地政機關申請為地上權登
    記；(二)現使用之土地係伊父親向原地主購買等情為辯。惟：
  (一)按因時效取得地上權登記請求權者，不過有此請求權而已，
    如未於起訴前向該管地政機關請求為地上權登記，並經地政
    機關受理者，仍不得據以對抗土地所有人，而謂其係有權占
    有，受訴法院毋庸就佔有人是否具備時效取得地上權登記之
    要件，為實體上裁判（最高法院69年度第5 次民事庭會議決
    議、80年度第2 次民事庭會議決議、88年度台上字第404 號
    判決、88年台上字第1729號判決意旨參照）。本件被告雖主
    張已時效取得系爭占用土地之地上權，惟經本院向管轄之臺
    北市中山地政事務所函詢結果，被告係向該所申請系爭37地
    號土地，及同地段36地號土地時效取得地上權位置圖勘測，
    並經核發成果圖在案，惟並未到所辦理時效取得地上權登記
    ，有臺北市中山地政事務所97年10月6 日北市中地二字第09
    731615100 號復函在卷可稽（本院卷第56-58 頁）。且原告
    於97年10月2 日、97年10月28日所為，中山地政事務所收件
    字號第299980號、321250號時效取得地上權登記申請，亦經
    臺北市中山地政事務所以逾期未補正，依土地登記規則第57
    條第1 項第4 款規定程序上駁回聲請，有原告所提該所土地
    登記案件駁回通知書稿在卷可憑（本院卷第100 、101 頁）
    。顯難認被告於97年8 月26日原告提起本件訴訟前，已向該
    管地政機關請求為地上權登記，並經地政機關受理。是依上
    開說明，被告自非得據以對抗土地所有人，而謂其係有權占
    有，本院亦毋庸就其是否具備時效取得地上權登記之要件，
    為實體上裁判。
  (二)至被告另抗辯伊父親曾向原地主郭華任購買占用之土地等情
    ，則為原告所否認，被告復未能就此舉證以實其說，自難認
    為其所抗辯之事實為真。
六、另原告請求不當得利部分：
  (一)按無法律上之原因而受利益，致他人受損害者，應返還其利
    益；不當得利之受領人，依其利益之性質或其他情形不能返
    還者，應償還其價額，民法第179 條、第181 條但書分別定
    有明文。又按無權佔用他人之土地，可能獲得相當於租金之
    利益為社會通常之觀念，而土地所有人因此受有相當於租金
    之損害，自得依民法第179 條前段之規定，請求相當於租金
    之不當得利（最高法院61年臺上字第1695號判例意旨參照）
    。被告無權占用系爭30、30之1 、37地號土地業經本院認定
    如上所述，其受有使用、收益上開土地之利益，致原告無法
    取得應歸屬於己之利益而受有損害，並無法律上之原因，原
    告訴請被告給付不當得利，自屬有據。
  (二)次按租用基地建築房屋，其租金以不超過土地申報總價額年
    息百分之十為限，土地法第105 條、第97條規定甚明。又所
    謂土地之總價額，土地法施行法第25條規定，依法定地價；
    而法定地價，依土地法第48條規定，係為土地所有人依該法
    規定所申報之地價。而舉辦規定地價或重新規定地價，土地
    所有權人未於公告期間申報地價者，以公告地價百分之八十
    為其申報地價。亦為平均地權條例第16條前段所規定。查系
    爭30、30之1 地號土地地目為「林」，系爭37地號土地地目
    為「田」，現為被告經營機車行，占用土地之系爭建物為2
    層樓，附近為眷村、已停止經營之汽車駕駛教練場，後方為
    山坡，前方面馬路、住宅區（本院卷第62頁本院勘驗筆錄參
    照）等土地之位置、工商業繁榮程度、被告利用基地之經濟
    價值及所受利益等因素，本院認前開土地租金以申報地價年
    息5%計算為相當，原告主張應以申報地價10% 計算，尚屬過
    高。
  (三)從而，原告訴請被告應(1)分別給付原告丁○○、戊○○各2
    萬2,462 元，及自97年8 月21日起，至返還占用土地之日止
    ，按月分別給付原告丁○○、戊○○各399 元；(2)分別給付
    原告庚○○、辛○○、壬○○、己○○○各5,510 元，及自
    97年8 月21日起，至返還占用土地之日止按月分別給付原告
    庚○○、辛○○、壬○○、己○○○各98元；(3)自97年12月
    17 日 起，至返還占用土地之日止，按月給付原告巧洋公司
    3,822 元（計算式詳如附表），為有理由，應予准許。
七、綜上所述，原告本於民法第767 條之規定，請求被告將其所
    占用之系爭30、30之1 、37地號土地，如附圖所示Ａ（12.3
    8 平方公尺）、Ｂ（13.98 平方公尺）、Ｄ（9.05平方公尺
    ）、Ｅ（8.56平方公尺）等部分地上建物拆除，並將占用土
    地分別返還原告；另本於不當得利法律關係，依民法第179
    條之規定，請求被告應(1)分別給付原告丁○○、戊○○各2
    萬2,462 元，及自97年8 月21日起，至返還占用土地之日止
    ，按月分別給原告丁○○、戊○○各399 元；(2)分別給付原
    告庚○○、辛○○、壬○○、己○○○各5,510 元，及自97
    年8 月21日起，至返還占用土地之日止按月分別給原告庚○○、辛○○、壬○○、己○○○各98元；(3)自97年12月17日
    起，至返還占用土地之日止，按月給付原告巧洋公司3,822
    元，為有理由，應予准許。逾上述部分之請求，則為無理由
    ，應予駁回。
八、原告就請求被告拆屋還地部分，陳明願供擔保，聲請宣告假
    執行，經核合於法律規定，爰酌定相當之擔保金額宣告之。
九、本件事證已臻明確，兩造其餘攻擊防禦方法及所提未經援用
    之證據，經本院審酌後，核與判決結果不生影響，自無逐一
    詳予論駁之必要，併此敘明。
十、據上論結，本件原告之訴為一部有理由，一部無理由，依民
    事訴訟法第385 條第1 項前段、第79條、第390 條第2 項，
    判決如主文。
中    華    民    國    98    年    7     月    10    日
                  民事第二庭  法  官  王本源
以上正本證明與原本無異。
如對本判決上訴，應於判決送達後20日內向本院提出上訴狀。
中    華    民    國    98    年    7     月    15    日
                              書記官  陳淑女
附表
(一)92年8月21日至97年8月20日5年期間
1.臺北市○○區○○段4小段30地號：
  (1)92年8月21日至92年12月31日期間（132日）
    申報地價＝27200（公告地價）×80%=00000
    00000×8.56×5%×132/365＝3368
  (2)93年1 月1 日至95年12月31日（3年）
    申報地價＝28600（公告地價）×80%=00000
    00000×8.56×5%×3＝29378
  (3)96年1月1日至97年8月20日（1年233日）
    申報地價＝31400 （公告地價）×80%=00000
     00000 ×8.56×5%×（1+233/366） ＝17596
    (1)＋(2)＋(3)＝50342
  (4)應給付丁○○、戊○○金額：
    50342×1/3=16781
  (5)應給付庚○○、辛○○、壬○○、己○○○金額：
    50342×1/12=4195
2.臺北市○○區○○段4小段30-1地號：
  (1)92年8月21日至92年12月31日期間（132日）
    申報地價＝9000（公告地價）×80%=0000
    0000×9.05 ×5%×132/365＝1178
  (2)93年1 月1 日至95年12月31日（3年）
    申報地價＝9200（公告地價）×80%=0000
    0000×9.05 ×5%×3＝9991
  (3)96年1月1日至97年8月20日（1年233日）
    申報地價＝9915（公告地價）×80%=0000
    0000×9.05×5%×（1+233/366）＝5874
    (1)＋(2)＋(3)＝17043
  (4)應給付丁○○、戊○○金額：
    17043×1/3=5681
  (5)應給付庚○○、辛○○、壬○○、己○○○金額
    17043×23147/300000=1315
3.應分別給付丁○○、戊○○之金額合計：
  16781+5681=22462
  應分別給付庚○○、辛○○、壬○○、己○○○金額合計：
  4195+1315=5510
(二)97年8月21日後按月給付金額：
1.臺北市○○區○○段4小段30地號：
  25120×8.56 ×5%×1/12＝896
  應分別給付丁○○、戊○○金額
  896 ×1/3=299
  應分別給付庚○○、辛○○、壬○○、己○○○金額
  896×1/12=75
2.臺北市○○區○○段4小段30-1地號：
  7932 ×9.05×5%×1/12＝299
  應分別給付丁○○、戊○○金額
  299×1/3=100
  應分別給付庚○○、辛○○、壬○○、己○○○金額
  299×23147/300000=23
  應分別給付丁○○、戊○○金額合計：
  299+100=399
  應分別給付庚○○、辛○○、壬○○、己○○○金額合計
  75+23=98
3.臺北市○○區○○段4小段37地號：
  97年12月17日後按月給付巧洋公司金額：
  申報地價＝43650（公告地價）×80%=00000
  00000 ×（12.38+13.89）×5%×1/12＝3822


司法院資訊處製作；財團法人民間司法改革基金會備份。
